【裁判字號】    94,保險,146
【裁判日期】    950306
【裁判案由】    給付保險金
【裁判全文】
臺灣臺北地方法院民事判決             94年度保險字第146號
原      告  瀚川股份有限公司
法定代理人  甲○○
訴訟代理人  曾孝賢律師
被      告  國泰世紀產物保險股份有限公司
法定代理人  乙○○
訴訟代理人  林昇格律師
複代理人    李志成律師
            黃維倫律師
上列當事人間請求給付保險金事件，本院於中華民國95年2月20
日言詞辯論終結，判決如下：
    主  文
被告應給付原告柒拾柒萬貳仟柒佰伍拾貳點貳美元，及自民國94
年3月29日起至清償日止，按週年利率百分之五計算之利息。
原告其餘之訴駁回。
訴訟費用由原告負擔百分之二，餘由被告負擔。
本判決於原告以新台幣捌佰伍拾壹萬元供擔保後，得假執行。但
被告得以新台幣貳仟伍佰伍拾萬零捌佰壹拾陸元為原告供擔保後
免為假執行。
原告其餘假執行之聲請駁回。
    事實及理由
一、程序方面：
（一）本件經合法通知未於最後言詞辯論期日到場，核無民事訴
      訟法第386條所列各款情形，應依原告之聲請，由其一造
      辯論而為判決。
（二）本件準據法為中華民國法律。按涉外民事法律適用法第6
      條規定：「法律行為發生債之關係者，其成立要件及效力
      ，依當事人意思定其應適用之法律。當事人意思不明時，
      同國籍者依其本國法，國籍不同者依行為地法，行為地不
      同者以發要約通知地為行為地，如相對人於承諾時不知其
      發要約通知地者，以要約人之住所地視為行為地。前項行
      為地，如兼跨二國以上或不屬於任何國家時，依履行地法
      。」，經查本件原告主張兩造簽立保險契約，並發生保險
      事故，爰依保險契約約定請求被告給付保險金。是兩造間
      因保險契約發生債之關係涉訟，同兩造簽均為我國籍之人
      ，參考前開說明，兩造訟爭事項之準據法自為我國法律，
      應先敘明。
二、原告起訴主張略以：
（一）原告於民國（下同）93年12月14日自美國邁阿密港出口貨
      櫃一只，裝有1,074箱之電腦零件組，至巴拉圭ITANALN
      IMPORT.EXPORT.公司（下簡稱I.I.X.），餘事實如不爭執
      部分(一)所示。惟於93年12月31日運抵至巴西PARANAGUA 港
      時，經海關發現貨櫃重量異常，通知貨運公司代表會同檢
      查，發現貨物短少732箱，於94年2月25日由原告指定之公
      證公司GIBSON BROTHERS S.A.C.I檢查，同年3月17日出具
      公證報告，確認損失貨物金額為美金772,752.2元，連同
      公證公司檢查費用，合計損失美金773,778.87元。而原告
      確於93年12月15日始傳真系爭電腦零件組等承保資料與被
      告核保，此種出貨地點於國外，並於國外確定貨物品名、
      數量金額後，傳真回台灣，再由原告以該傳真文件加註相
      關事項以傳真方式向被告投保，造成出貨日期均早於被告
      實際核保日期之承保方式，乃兩造間多年來保險合作模式
      ，故本件兩造間保險契約應合法存在。而系爭貨物短少後
      被保險人即受益人I.I.X.將本件保單之利益後移轉予原告
      ，爰起訴請求：1.被告應給付原告美金773,87 8.87及自
      94年3月29日日起至清償日止，按年息5%計算之利息。2.
      訴訴費用由被告負擔。3.原告願供擔保，請准宣告假執行
      。
（二）原告已受讓被保險人之權利，自得為本件之請求：原告於
      93年12月15日接獲系爭貨物資料之後，隨即以傳真方式向
      被告投保，經被告公司出具承保日期為93年12月13日之保
      單予原告，保險金額為美金1,014,412.3元，承保範圍則
      為「自託運人之倉庫至受貨人之倉庫」，該保單之受益人
      即巴拉圭之進口商I.I.E，嗣併將該保單之利益轉讓予原
      告，同時通知被告。故原告有權依兩造間保險契約請求被
      告給付系爭保險金。被告雖抗辯其於同年12月15日始收受
      要保書及商業發票等，不可能於同年12月13日核保，惟查
      ，原告公司向被告投保多年，如出貨地點在國外，均於國
      外確定貨物品名、數量、金額後，傳真回台灣，再由原告
      以該傳真文件加註相關事項後以傳真方式向被告投保，經
      原告整理相類似投保案件資料27件，其中投保日期、出貨
      日期均早於被告實際核保日期，而被告於明知之情況下，
      仍製作承保日期早於出貨日期之保單交付原告。又本件保
      單承保模式亦同，是兩造間保契約自仍有效。
（三）原告於93年12月14日將位於美國佛羅里達州邁阿密市西北
      第七十二大道公司倉庫之系爭貨物即電腦零件組共1,074
      箱裝入號碼為SUDU0000000之貨櫃，旋由航運公司派遣
      QUALITY CONTAINER TRANSPORT Inc.（下簡稱QCT公司）
      公司所屬拖車至原告前開倉庫收貨託運並由駕駛員簽收有
      出口報單、包裝單、發票、貨運簽收單各一件可稽。嗣於
      同年月16日裝載於MAERSK NEWARK 501S貨輪，惟93年12月
      31 日抵達巴西PARANAGUA港，經海關發現貨櫃重量異常，
      通知貨運公司代表會同檢查，發現貨物短少732箱，僅餘
      342 箱，再予鉛封，94年2月25日由原告指定之公證公司
      GIBSON BROTHERS S.A.C.I檢查，同年3月17日出具公證報
      告，短少732箱（短少之數量、品名、金額如公證報告所
      載），損失貨物金額美金772,752.2元。連同公證公司檢
      查費用美金1,026.67元，合計損失美金773,778.87元。是
      被告自應依保險契約所載賠償原告所受之損失。
三、被告未於最後言詞辯論期日到庭，據以之前提出抗辯略以：
（一）原告非本件保險契約之被保險人，亦非其所提載貨證券所
      記載之貨物託運人或受貨人，甚或非系爭貨物之買受人或
      出賣人，是原告對於系爭保險標的物無保險利益，不得據
      保險契約為保險金之請求。又本件保險事故是否發生於原
      告所承保之保險期間內仍有疑義，按系爭貨物之貨櫃貨交
      接單顯示，出口港起運時重量為10,763.8公斤運抵巴西
      PARANAGUA重量則為10,320公斤，與載貨證券之記載15,37
      6.49公斤不符，足證系爭貨物於起運時即短少近50,000公
      斤，未足量裝置於貨櫃中，故原告應舉證證明系爭貨物短
      少是在本件被告承保期間。爰請求1.駁回原告之訴及假執
      行。2.願供擔保，請准宣告免為假執行。3.訴訟費用由原
      告負擔。
（二）本件原告無保險利益不得依保險契約向被告請求：原告既
      非保單記載之被保險人，亦非其所提載貨證券所記載之貨
      物託運人或受貨人，更非其所提之商業發票或包裝單上所
      記載之出賣人或買受人，則相關文件縱屬實，彼此間之記
      載亦有顯著矛盾，則該等文件依表面形式以觀，已無從顯
      示原告為本件保單之被保險人、或原告就保單所記載之貨
      物確有保險利益。其依本件保險單主張對被告有保險金請
      求權云云，殊嫌無據。又依要保書左上角顯示，要保人於
      93年12月15日向被告投保海上貨物運輸險，旦系爭貨物於
      93年12月14日即裝船起運，要保人顯有事後投保之嫌。
（三）事故發生時間非被告所承保之範圍：按本件載貨證券記載
      ：貨物重量為15,376.49公斤，惟由被證三貨櫃交接單顯
      示該貨櫃於出口港即邁阿密港起運時，當時貨櫃重量僅為
      為10,763.8公斤，至巴西PARANAGUA港時貨櫃重量為10,32
      0公斤，足見系爭貨櫃內貨物是否係於運送人運送途中發
      生遺失情事，尚有疑問，原告應舉證證明之。又依原告之
      主張，系爭貨物係由託運人員工自行裝櫃並封妥封條，則
      陸運公司司機前往託運人倉庫收貨時，對於貨櫃內容物並
      無啟櫃、或搬出靠櫃門貨物以查驗較內之貨物，足證「原
      證六」，無法確認櫃內確實裝有1,074箱系爭貨物。同時
      原告所提之公證報告，係巴拉圭之受貨人Itanara公司所
      委請，而其僅能查驗該批貨物抵達目的地時之狀況，並未
      保證該批貨物於託運人倉庫發貨時係全部裝妥於貨櫃。故
      原告自仍應證明保險事故已發生、且係生於保險期間。
（四）原告請求之金額不合理：依「原證十」第一頁（假設為真
      正），該紙「巴拉那瓜聯邦檢查局海關檢查第13號下端「
      損失數量」欄記載：「五箱個人用途」等語。此與系爭保
      單記載之電腦零件（computer parts）顯然不同，而有混
      充之嫌，應扣除，是本件原告請求賠償金額亦顯過高而不
      合理。
四、法院協助到庭原告整理爭點如下：
（一）不爭執部分：
  １、原告於93年間自美國MIAMI市，出口電腦主機板等電腦零
      組件（下簡稱系爭貨物）裝成1074箱，運交至巴拉圭
      ITANARA IMPORT.EXPORT.公司，93年年10月13日被告收受
      原告系爭貨物傳真發票等資料，經審核後同意承保，並核
      發第1501TBDIP0000000保險單，被告為保險人，而原告為
      要保人，被保險人則為受貨人，受益人則為ITANARA
      IMPORT.EXPORT.公司。又系爭貨物以CY/CY方式，於93年
      10月14日裝櫃、並交由運送人指定之貨運代理商CIF GROUP
      所委託之ALIANCA公司指派QCT即海陸公司所屬拖車駕駛員
      簽收，嗣送抵港口裝載於MAERSK NEWARK  501S貨輪，並
      由運送人ALIANCA於93年12月16日簽發MutimodalTrans-
      port or Port-to-Port Shipment載貨證券（B\L）。而據
      前開系爭貨物包裝單、貨運交運簽收單、載貨證券等資料
      記載，當時系爭貨物計重15,376.49公斤，分為1074箱包
      裝。
  ２、系爭貨物於93年12月31日運抵巴西Paranagua港，94年2月
      24日經巴拉圭海關發現貨櫃重量異常，通知貨運公司代表
      會同開櫃檢查，發現貨物短少732箱，僅餘342箱，並再予
      鉛封；94年2月25日由原告指定之公證公司GIBSON  BROTH
      -ERSS.A.C.I檢查，同年3月17日出具公證報告記載，系爭
      貨物短少732箱，損失貨物金額為772,752.2美元。另公證
      公司檢查費用1,026.67美元。
  ３、94年3月21日ITANARA IMPORT.EXPORT.公司函被告略以，
      通知系爭貨物（即1501TBDIP0000000保險單）遺失，並將
      所有權利讓與（transfer）予原告。同年3月28日原告則
      檢具保險單正本、商業發票、包裝明細表、提單即載貨證
      券正本、授權書、事故證明單正本等向被告申請理賠；被
      告則於94年5月17日覆函原告略以：原告向被告投保貨物
      運輸保險，保單號碼1501TBDIP0000000，而原告於93年12
      月間自邁阿密出口整櫃電腦零配件至巴拉圭東方市，詎貨
      抵巴西Paranagua港轉運時發現櫃內貨品短少，並於94年2
      月2日通知被告。惟依系爭貨物於巴西Paranagua港時過磅
      ，貨櫃重量為10,320公斤，與提單上載明之貨重15,376.
      49公斤有所差異；後由巴西海關拆清點結果，計短少732
      箱。同時該櫃於出口港邁阿密櫃場交運時之貨櫃交接單當
      時櫃重為10,736.8公斤，與巴西進港時之重量若合符節，
      由此可推斷本次短少應於邁阿邁櫃場前即己發生；又巴西
      海關的檢驗報告及邁阿密進港時之貨櫃交接單顯示出貨櫃
      鉛封並無遭破壞之跡象，原始鉛封直至巴西海閞檢驗時始
      移除（有勞依茲公證報告）；故若無外來意外事故，貨物
      到邁阿密甚或到巴西進港時之狀態應與裝櫃時相同，惟以
      現有文件，無法確知損失是否於運送中發生。並請原告提
      供有關貨櫃運送流等以查明事件真相及處理相關後續事宜
      。
  ４、上開不爭執部分事項，並有原告提出之出口報單、包裝單
      、發票、投保傳真函暨附件、保單暨條款、簽收單、宣誓
      聲明書、載貨證券、載貨單、照片、巴西海關檢查報告、
      公證報告等件可稽，是自堪信為真實。
（二）本件爭點：參考被告以書狀提出之答辯，本件兩造間爭點
      為：
  １、本件原告是否有權依據保險契約向被告請求？保險契約承
      保範圍？
  ２、本件系爭貨物發生短少是於裝運過程中何階段？是否為被
      告即保險人應負責之保險契約範圍？
  ３、本件若被告應負保險契約責任？則原告得請求金額之範圍
      ？
四、法院之判斷：
（一）本件原告是否有權依據保險契約向被告請求。
  １、經查本件原告對原證五保險（單）契約並不爭執，而依原
      證五保險契約上明確記載，要保人為原告，保險人則為被
      告，而被保險人及受益人（ASSUED）則為訴外人ITANARA
      IMPORT.EXPORT.公司。次查94年3月21日ITANARA IMPORT.
      EXPORT.公司函被告略以，將遺失之系爭貨物（即前開150
      1TBDIP0000000保險單）所有權利均讓與（transfer）予
      原告；亦有卷附通知函可稽，是自堪信為真實。從而本件
      原告受讓訴外人ITANARA IMPORT.EXPORT.公司對系爭保險
      契約之權利請求對被告依保險契約給付保險金等語自屬有
      據。
  ２、被告雖抗辯稱載貨證券上記載之託運人為「CIF Group
      Int'l Inc.」，包裝單上出賣人為「Topdek Computer &
      Electronics 2704-06 N.W. 72nd Avenue Miami, Flori
      da 33122 U.S.A.」，收貨人為「CONTAINER／TSAY」，署
      名欄下方則以印刷字體記載：「Topdek International
      BusinessGroup」，另商業發票出賣人為「Topdek, Inc
      2926 R.W. 72nd AvenueMiami, Florida 33122 U.S.A.」
      ，買受人為「ARA PORA INC.」，而報關單記載之當事人
      為「Topdek 2704-06 NW 72nd Ave. Miami, FL」，最終
      受貨人為「Topdek (CD 253) (PY)」，均與本件之原告英
      文名稱及受貨人ITANARA IMPORT.EXPORT.不同云云；惟查
      上開原告英文名稱記載方式雖容有不同，惟均指原告或訴
      外人ITANARA IMPORT.EXPORT.等從上開文件中記載本可確
      認；且查被告於答辯狀中本即引用上開證物資料；另查原
      告於受讓本件保險契約上權利後，即將保險單正本、商業
      發票、包裝單明細、提單正本、授權書、事故證明單正本
      及其他文件送交被告請求給付保險金，被告於審核後函覆
      詳如上開不爭執事實欄３記載，是本件被告於原告要保提
      供上開文件至保險事故發生通知被告，以迄原告請求被告
      理賠均未否認上開文件真正，亦未否認本件要保人、被保
      險人及受益人為原告及ITANARA IMPORT.EXPORT.，是其臨
      訟始以前詞置辯，自難認有理由。
  ３、再查原告向被告公司投保類似貨物保險多年，而原告公司
      出貨地點在國外，均先於國外確定貨物品名、數量、金額
      後，傳真回台灣原告公司，再由原告以該傳真文件加註相
      關事項後以傳真方式向被告投保，故投保日期、出貨日期
      均早於被告實際核保日期；而被告明知有所謂「形式上事
      後投保」之情況下，仍製作承保日期早於出貨日期之保單
      交付原告，而成立契約，此有原告提出原證15之27件相類
      似之保險單可稽，是自堪信為真實。是原告違反誠信原則
      及英美法所稱禁反言，於本件審理時逕以「事後投保」抗
      辯，自無理由，亦應敘明。
（二）本件兩造間系爭保險契約保險人承保範圍是自原告位於邁
      阿密工廠至受貨人之工廠。經查依兩造不爭執之原證五保
      險單上明確記載「covering from shipping warehouse
      to consignee warehouse」，是原告主張系爭貨物承保運
      送範圍是自原告位於邁阿密工廠至受貨人I.I.E之工廠即
      屬有據。
（三）本件系爭貨物發生損失是在被告承保運送範圍內，是被告
      應負賠償責任。
  １、經查本件系爭貨物之運送至巴西Paranagua港，94年2月24
      日經巴西海關發現貨櫃重量異常，通知貨運公司代表會同
      開櫃檢查，發現貨物短少732箱，僅餘342箱，及事後備齊
      文件向被告申請理賠等情事，詳如上開兩造不爭執事實。
      而本件兩造間保險契約承保時間及範圍詳如上述理由，是
      本件系爭貨物發生短少系發生在被告即保險人應負責時間
      及範圍，亦足證明。
  ２、再查系爭貨物（即電腦主機板等電腦零件）合計裝成1074
      箱（重量即shipping weight 15,375K）等情事業經原告
      陳述明確，並有原告提出之出口報單、包裝單、發票、投
      保傳真函及附件等為據，次查原告於邁阿密工廠將系爭貨
      物裝櫃交QCT即海陸公司所屬拖車駕駛員簽收時之記載亦
      相符，此亦有貨物簽收單一件、sworn statement（宣誓
      證明）四件可稽，亦與兩造不爭執之載貨證卷記載相符，
      是亦堪信為真實，從而本件原告交運之系爭貨物確實裝成
      1074箱無疑。
  ３、又本件系爭貨物於93年12月31日運抵巴西Paranagua港，
      94年2月24日經巴西海關發現貨櫃重量異常，通知貨運公
      司代表會同開櫃檢查，發現貨物短少732箱，僅餘342箱，
      等事實，有巴西海關檢查報告等為據，亦堪信為真實。
  ４、是本件原告承保之範圍為送範圍是自原告位於邁阿密工廠
      至受貨人I.I.E之工廠，而系爭貨物離開原告在邁阿密工
      廠時並未短少，而在保險契約約定之承保範圍內發生短少
      情事，是被告自應依照保險契約負賠償責任。
  ５、再按運送人依運送契約，縱對自然之耗損，可不負責，然
      此自然之耗損，倘在保險責任範圍以內，保險人即不能因
      運送人不負責，而免除其保險人之責任。再者被保險人或
      受益人僅須證明保險事故之損害，業已發生即可。保險人
      如主張其有免責事由，應由保險人負舉證之責。本件上訴
      人已舉證證明其運送之貨物，有短卸之情形，既係已盡舉
      證責任。最高法院74年台上字第848號判決意旨即採相同
      見解。本件系爭貨物載貨證券記載內容與原告主張完全相
      符，惟託運人與運送人間，及託運人與保險人間為不同之
      法律關係，本件被告應依保險契約對原告負責，則被告以
      貨櫃交接單中記載系爭貨物含貨櫃重量與載貨證券記載不
      符，進而抗辯稱本件系爭貨物應係於裝櫃前即已短少云云
      ，亦不足採，應併敘明。
（四）本件被告應依保險契約給付原告772,752.2美元。
  １、經查本件系爭貨物是以發票金額加一成之價值向被告投保
      等事實為兩造所不爭執，而系爭貨物短少732箱細目詳如
      附表一所示及其明細，其發票價格合計為702,502美元亦
      有原告提出之發票及公證報告等為據，是自堪信為真實，
      從而本件原告主張依據保險契約就短少之系爭物得請求被
      告給付772,752.2美元（702,502X1.1=772,752.2）及法定
      遲延利息部分為有理由，應予准許。
  ２、次按公證費乃係運送契約託運人或受貨人為證明損害發生
      及其範圍所必要之費用，與因運送契約之未完全履行所致
      損害具有相當因果關係，自得請求運送人賠償損害，最高
      法院91年度台上字第862號判決即採相同見解。但由託運
      人與保險人間訂立之保險契約，則不能適用相同之見解。
      但非保險契約所得為之請求。本件兩造間請求權之依據為
      保險契約並非依據載貨證券所表彰之運送契約或承攬運送
      契約等，兼查上開公證費用又與保險法第保險法第33條規
      定不符，是原告請求被告給付公證費用1026.67美元部分
      即無理由，應予駁回。
  ３、綜合上述，本件原告請求被告給付772,752.2美元及自94
      年3月29日起（即原告向被告申請理賠之次日）按法定利
      率計算之利息為有理由，應予准許，逾此部分之請求即無
      何理由，應予駁回。
（五）本件事證已明，兩造間其餘爭點及攻擊防禦方法，提出未
      經審酌證據均核與判斷結果無涉，爰不一一敘明。
五、假執行之宣告：兩造均陳明陳明願供擔保，請求宣告假執行
    ，及免假執行，經核均無不合，茲各酌定相當之擔保金額，
    予以准許。
六、結論：本件原告之訴為一部有理由，一部無理由，依民事訴
    訟法第385條第1項前段、第79條、第390條第2項、第392條
    第2項，判決如主文。
中    華    民    國    95    年    3    月     6     日
                  民事第四庭    法  官  洪遠亮
以上正本係照原本作成
如對本判決上訴，須於判決送達後20日內向本院提出上訴狀
中    華    民    國    95    年    3    月     6     日
                                書記官  柯金珠


司法院資訊處製作；財團法人民間司法改革基金會備份。
